臺灣臺北地方法院民事判決
110年度重家繼訴更一字第3號
原      告  買華冠  
            買俊彥  
共      同
訴訟代理人  陳郁倫律師
被      告  買國清    
            買芳蘭  

上列當事人間請求分割遺產等事件，本院於民國111年2月24日言
詞辯論終結，判決如下：
    主  文
一、兩造就附表一「遺產項目欄」所示被繼承人買煥明之遺產，
    分割如附表一「本院分割方法欄」所示。
二、訴訟費用由兩造依附表二所示比例負擔。
三、原告假執行之聲請駁回。
    事實及理由
壹、程序事項
一、按訴狀送達後，原告不得將原訴變更或追加他訴。但請求之
    基礎事實同一者，不在此限，民事訴訟法第255條第1項第2
    款定有明文。此規定依家事事件法第51條規定，於家事訴訟
    事件準用之。查原告起訴聲明為：㈠被繼承人買煥明所遺如
    民事起訴狀附表一所示之土地中，由兩造依如附表一所示比
    例分割為分別共有。㈡被繼承人買煥明所遺如民事起訴狀附
    表二所示之存款，由兩造依如附表二之分割方法予以分配。
    ㈢被繼承人買煥明所遺如民事起訴狀附表三所示之信託利益
    ，由兩造依如附表三所示比例分割為分別共有。㈣被告買國
    清、買芳蘭應於繼承被繼承人買煥明之遺產範圍內連帶給付
    原告買華冠新臺幣（下同）3,810,387元及自起訴狀繕本送
    達被告之翌日起至清償日止，按週年利率百分之五計算之利
    息。㈤聲明第四項部分，原告願供擔保，請准宣告假執行。㈥
    訴訟費用由被告負擔（見本院108年度重家繼訴字第75號卷
    以下稱〈本院第75號卷〉第7頁）。嗣於民國110年12月9日變
    更訴之聲明為：㈠被繼承人買煥明所遺如附表所示之遺產准
    予分割，分割方法如附表一「原告主張分割方法欄」所示。
    ㈡原告願供擔保，請准宣告假執行。㈢訴訟費用由被告負擔。
    核原告所為訴之變更，均係本於被繼承人遺產分割之同一基
    礎事實，依前揭規定，程序並無不合，應予准許。
二、被告買國清、買芳蘭經合法通知，未於言詞辯論期日到場，
    核無民事訴訟法第386條各款所列情形，爰依原告之聲請，
    由其一造辯論而為判決。
貳、實體事項
一、原告主張略以：
  ㈠被繼承人買煥明於106年8月14日死亡，兩造同為繼承人，應
    繼分各為4分之1，因原告買俊彥將其應繼分讓與原告買華冠
    （以下合稱原告，各稱其名），故買華冠之應繼分共為2分
    之1。又被繼承人所遺如附表一所示之遺產，並無不能分割
    之情形，亦無不分割之約定，但兩造無法達成分割協議，爰
    依民法第1164條之規定請求分割遺產。
  ㈡關於附表一編號1所示之不動產遺產項目及編號5、6、7所示
    之存款遺產項目，請求原物分割為分別共有，而編號2、3、
    4所示存款遺產項目，於清償買華冠代墊費用後，由兩造按
    應繼分比例分配。關於附表一編號8、10所示債權遺產項目
    ，因被繼承人生前將座落臺北市○○區○○街0巷0號之房地（下
    稱寧安街房地）信託予聯邦銀行信託部，嗣被繼承人及訴外
    人吳敏瑄之借款未為清償，經抵押權人塗銷信託登記後予以
    拍賣，並全數代償吳敏瑄對聯邦銀行之借款1,435,429元，
    故吳敏瑄對被繼承人即有1,435,429元之債務；又被告買芳
    蘭（下稱其名）於97年4月25日向被繼承人借款2,320,000元
    ，並立有借據，被繼承人為此以其不動產向台新銀行辦理抵
    押借貸，並轉貸至聯邦銀行，買芳蘭雖對被繼承人承諾將承
    擔、按期繳納及負責清償債務，惟並未全數繳付以致違約，
    至今仍有1,328,048元尚未清償完畢，故應將被繼承人對買
    芳蘭之借款債權1,328,048元亦列入遺產範圍。關於附表一
    編號9所示債權遺產項目，因被繼承人名下寧安街房地經拍
    賣，價金所餘20,846,240元全數存入聯邦銀行信託專戶，此
    為被繼承人遺產之變形，亦應列入分割範圍。另買華冠在被
    繼承人死亡後，支出遺產管理費用、喪葬費共441,633元，
    而被繼承人生前向買華冠借款共7,620,774元，均應自被繼
    承人遺產中先予扣還。
  ㈢並聲明：⒈被繼承人所遺如附表所示之遺產准予分割，分割方
    法如附表一「原告主張分割方法欄」所示。⒉原告願供擔保
    ，請准宣告假執行。⒊訴訟費用由被告負擔。
二、被告買國清、買芳蘭均未於言詞辯論期日到場，亦未提出書
    狀作任何聲明或陳述。
三、得心證之理由：
  ㈠按繼承人得隨時請求分割遺產，但法律另有規定或契約另有
    訂定者，不在此限，民法第1164條定有明文。次按各共有人
    ，除法令另有規定外，得隨時請求分割共有物，但因物之使
    用目的不能分割或契約訂有不分割之期限者，不在此限；共
    有物之分割，依共有人協議之方法行之；分割之方法不能協
    議決定，或於協議決定後因消滅時效完成經共有人拒絕履行
    者，法院得因任何共有人之請求，命為下列之分配：⒈以原
    物分配於各共有人，但各共有人均受原物之分配顯有困難者
    ，得將原物分配於部分共有人；⒉原物分配顯有困難時，得
    變賣共有物，以價金分配於各共有人，或以原物之一部分分
    配於各共有人，他部分變賣，以價金分配於各共有人；民法
    第823條第1項、第824條第1、2項定有明文。再按，裁判分
    割共有物訴訟，為形式訴訟，其事件本質為非訟事件，故法
    院定共有物之分割方法，應斟酌當事人之聲明、共有物之性
    質、經濟效用及全體共有人之利益等公平決之，並不受當事
    人聲明之拘束。
　㈡經查：
　⒈原告主張被繼承人買煥明於106年8月14日死亡，遺有如附表
    一所示遺產，兩造為其繼承人，應繼分如附表二所示，無不
    能分割之情形，亦無不分割之約定，然兩造無法達成分割協
    議等情，業據其提出繼承系統表、戶籍謄本、財政部臺北國
    稅局遺產稅免稅證明書、買芳蘭97年4月25日書立之借據、
    聯邦商業銀行貸款餘額證明書、本院民事執行處107年度司
    執字第62452執行卷所附相關資料等件在卷可憑(見本院108
    年度重家繼訴字第75號卷第27至39頁、本院卷第288至293頁
    、第319至321頁)，並經本院依職權調閱被繼承人之遺產稅
    申報資料及本院民事執行處107年度司執字第62452執行卷核
    閱無訛，堪信原告主張為實在。是本件原告請求裁判分割遺
    產，自屬有據。
　⒉原告另主張買華冠於被繼承人死亡後代墊必要支出及管理費
    用共441,633元及被繼承人生前向買華冠借貸共7,620,774元
    ，均應自遺產中先予支付或扣還等節，業據原告提出地價稅
    繳款書、電費繳費憑證、電信費繳費通知、瓦斯費繳費憑證
    、住宅火災及地震基本保險到期通知書/要保書、匯款單、
    房地產登記費用明細表、醫療費用明細收據、病症暨失能診
    斷證明書、雇傭費用證明、汽車修護單歷史資料、存摺存款
    明細表、奉獻收據、房屋稅轉帳繳納通知等件為證（見本院
    卷第73至217頁）。本院審酌買國清經國外公示送達而未到
    庭或提出書狀爭執，及買芳蘭經合法通知未於言詞辯論期日
    到庭，亦未提出書狀爭執，依民事訴訟法第279條第3項規定
    ，視同其對原告上開主張之事實不爭執等情，堪認原告上開
    主張為可採。
　㈢就遺產分割方式：
　⒈按應繼分係各繼承人對於遺產之一切權利義務，所得繼承之
    比例，而民法第1174條規定繼承人得拋棄其繼承權，則基於
    舉重以明輕之法理，繼承人將其對遺產之應繼分讓與他繼承
    人，並無不可。查本件原告主張買俊彥已將其應繼分讓與買
    華冠，並據原告提出協議書為憑（見原證30，另置密件），
    本院對於原告所主張渠等應繼分之讓與協議自予尊重，故兩
    造就被繼承人之遺產，核以買華冠取得2分之1，買國清、買
    芳蘭各取得4分之1之比例為分割原則，合先敘明。
　⒉本院斟酌如附表一所示遺產項目之性質、經濟效用及全體共
    有人之利益，認為如附表一編號1所示之不動產，並無原物
    分配顯有困難之情形，亦無不公平之情形，爰依前開買華冠
    2分之1、買國清及買芳蘭各4分之1之比例分割為分別共有；
    附表一編號2至7之存款部分，因係現金，有數量單位，性質
    係可分，亦由買華冠取得2分之1，買國清、買芳蘭各取得4
    分之1為分配；附表一編號8、10之債權，因債務人為買芳蘭
    及其子女吳敏瑄，為避免日後債權債務關係趨於複雜，故全
    數分配由買芳蘭取得；又依民法第1150條、第1172條規定，
    買華冠主張其代墊管理費用441,633元及對被繼承人之債權7
    ,620,774元，應先由遺產中支付或扣還，爰自附表一編號9
    所示債權內先行支付及扣還予買華冠後，再由買華冠取得7,
    773,654元、買國清取得3,886,828元，所餘1,123,351元則
    由買芳蘭分配取得。綜上，本件依附表一之本院分割方法欄
    所示分割被繼承人遺產，應屬適當公允，爰判決如主文第一
    項所示。　
四、末按因共有物分割、經界或其他性質上類似事件涉訟，由敗
    訴當事人負擔訴訟費用顯失公平者，法院得酌量情形，命勝
    訴之當事人負擔其一部，民事訴訟法第80條之1定有明文。
    而裁判分割遺產為形成之訴，法院決定遺產分割之方法時，
    應斟酌何種分割方法較能增進共有物之經濟效益，並兼顧全
    體繼承人之利益，以決定適當之分割方法，不受原告聲明之
    拘束，且分割遺產之訴，核其性質，兩造本可互換地位，本
    件原告請求分割遺產雖於法有據，然被告之應訴乃法律規定
    所不得不然，且兩造顯均因本件訴訟而互蒙其利，是本院認
    訴訟費用由兩造依應繼分比例負擔，較為公平，爰諭知如主
    文第2項所示。
五、至原告雖聲明願供擔保請准宣告假執行，惟按分割共有物之
    訴屬形成之訴，必待判決確定，此形成判決所形成之法律效
    果始發生，當事人始取得判決賦予之權利。是原告該部分聲
    明核與民事訴訟法第390條所稱財產權即給付訴訟之要件不
    符，從而，原告請求宣告假執行自難准許，應予駁回。　　
    　
六、本件事證已臻明確，兩造其餘攻擊防禦方法及所提訴訟資料
    ，經本院審理後，核與判決結果不生影響，爰不一一論列，
    附此敘明。
七、訴訟費用負擔之依據：家事事件法第51條、民事訴訟法第80
    條之1。　　
中　　華　　民　　國　　111 　年　　3 　　月　　9 　　日
                  家事法庭 　 法  官　 潘英芳
以上正本係照原本作成。
如對本判決上訴，須於判決送達後20日內向本院提出上訴狀。如
委任律師提起上訴者，應一併繳納上訴審裁判費。 
中　　華　　民　　國　　111 　年　　3 　　月　　9 　　日
                              書記官   李一農
附表一
編號 種類 遺產項目 價額/金額 （新臺幣） 原告主張分割方法 本院分割方法 1 不動產 臺南市○○區○○段000地號土地（權利範圍：全部） 387,016元 原物分割，買華冠取得應有部分2分之1，買國清、買芳蘭各取得4分之1。 原物分割，買華冠取得應有部分2分之1，買國清、買芳蘭各取得4分之1。 2 存款 台新銀行帳戶 220,531元及其孳息 共計648,952元，清償買華冠代墊費用441,633元後，所餘原物分割，由買華冠取得應有部分2分之1，買國清、買芳蘭各取得4分之1。 原物分割，買華冠取得應有部分2分之1，買國清、買芳蘭各取得4分之1。 3 存款 聯邦銀行帳戶 149,028元及其孳息   4 存款 華南銀行帳戶 279,393元及其孳息   5 存款 華南銀行帳戶 534,681元及其孳息 原物分割，買華冠取得應有部分2分之1，買國清、買芳蘭各取得4分之1。  6 存款 華南銀行帳戶 208,095元及其孳息   7 存款 郵局帳戶 43,039元及其孳息   8 債權 對吳敏瑄之借款返還請求權 1,435,429元及其孳息 分配予買芳蘭。 分配予買芳蘭。 9 債權 聯邦商業銀行股份有限公司受託信託財產專戶（帳號00000000000000） 20,846,240元及其孳息 清償買華冠對被繼承人債權7,620,774元，所餘加計編號8、10債權金額後分配買華冠取得應有部分2分之1、買國清4分之1，買芳蘭則分配扣除編號8、10債權金額之餘額。 ⑴先扣除代墊費用441,633元、被繼承人之生前債務7,620,774元予買華冠。 ⑵於扣除⑴款項後，由買華冠取7,773,655元，買國清取得3,886,828元，所餘款項1,123,351及其孳息由買芳蘭取得。 10 債權 對買芳蘭之借款返還請求權 1,328,048元及其孳息 分配予買芳蘭。 分配予買芳蘭。 被繼承人遺產總計   25,431,500元   
附表二
繼承人 應繼分比例 買華冠 4分之1 買俊彥 4分之1 買國清 4分之1 買芳蘭 4分之1